ACORDAO-COMPLETO-2343273

ACÓRDÃO 1321/2019 ATA 5/2019 - SEGUNDA CÂMARA

VISTOS, relatados e discutidos estes autos, em que se apreciam embargos de declaração opostos pelo município de Imperatriz, no Maranhão, contra o Acórdão 6305/2018-TCU-Segunda Câmara, retificado por inexatidão material pelo Acórdão 10807/2018-TCU-Segunda Câmara.
ACORDAM os ministros do Tribunal de Contas da União, reunidos em sessão da 2ª Câmara, diante das razões expostas pela relatora, e com fundamento no art. 34 da Lei 8.443/1992, em:
9.1. conhecer dos embargos de declaração e rejeitá-los;
9.2. dar ciência desta deliberação ao embargante.

Embargos de declaração opostos pelo município de Imperatriz, no Maranhão, contra acórdão que julgou irregulares as contas de responsáveis e condenou ao recolhimento do débito, atualizado monetariamente e acrescido de encargos legais .

Segunda Câmara

entidades/órgãos do Governo do Estado do Maranhão.

3. Interessados/Responsáveis/Embargantes:
3.1. Interessado: Ministério da Saúde (vinculador - CNPJ 00.394.544/0001-85).
3.2. Responsáveis: município de Imperatriz/MA (CNPJ 06.158.455/0001-16) e Rosilene Linhares Cunha (CPF XXX.845.792-XX).
3.3. Embargante: município de Imperatriz/MA (CNPJ 06.158.455/0001-16).

13.1. Ministros presentes: Augusto Nardes (na Presidência), Raimundo Carreiro e Ana Arraes (Relatora).
13.2. Ministro-Substituto convocado: Marcos Bemquerer Costa.
13.3. Ministro-Substituto presente: André Luís de Carvalho.

ACORDAO-COMPLETO-2352900

Acórdão de Relação 3000/2019 - Segunda Câmara

Acórdão de Relação

ANA ARRAES

ministra Ana Arraes.

O município de Imperatriz, no Maranhão, opôs embargos de declaração contra o Acórdão 6305/2018-TCU-Segunda Câmara nos seguintes termos:
	"O MUNICÍPIO DE IMPERATRIZ, por seu procurador, nos autos do processo em epígrafe, vem apresentar o presente recurso de EMBARGOS DE DECLARAÇÃO com fulcro nos artigos 32, II, e 34 da Lei 8.443/1992 e artigos 277, III, e 287 do Regimento Interno do TCU, devidos aos seguintes fundamentos:
	Conforme disposto no oficio ao qual o presente faz referência, a 2 Câmara do TCU no Acórdão 6305/2018, julgou irregulares as contas do Município de Imperatriz/MA, imputando-lhe débito que, conforme o referido oficio, atualizado monetariamente e acrescido de juros de mora até, 09/1 1/2018, perfaz o valor de R$ 421.470,26 (quatrocentos e vinte e um mil, quatrocentos e setenta reais e vinte e seis centavos) . O Acórdão ainda autoriza, caso solicitado, o parcelamento do débito em até 36 (trinta e seis) parcelas mensais consecutivas. 
	Ocorre que, conforme se demonstrará, a incidência de juros de mora é equivocada e obscura. Há que se falar na inviabilidade de aplicação da incidência dos juros de mora. 
	O município de Imperatriz/MA tem se preocupado com a regularização de suas contas. Tanto é assim que vem pagando os débitos de decisões anteriores desta Corte, sendo, desta forma, visível a boa-fé deste ente em relação ao erário público e às decisões do Tribunal de Contas da União.
	Ora, a boa-fé, ainda após o julgamento definitivo, é requisito admissível na não imposição de juros moratórios sobre o débito, que, e disso não se impugna, já necessariamente atualizado. Como formas a compreender o que se fala, eis a jurisprudência do TCU sobre o que acima exposto:
"Em caso de parcelamento da dívida antes do julgamento de mérito das contas, os acréscimos legais incidentes sobre cada parcela devem se restringir à atualização monetária. Contudo, no julgamento definitivo, a não imposição de juros moratórios sobre o débito liquidado dependerá do reconhecimento da boa-fé do responsável e da inexistência de outras irregularidades nas contas." 
	Acórdão 9529/2017-TCU-Segunda Câmara 1 Relator: AROLDO CEDRAZ 
"Em caso de parcelamento de débito, reconhecida a boa-fé do responsável, os acréscimos legais incidentes sobre cada parcela devem se restringir à atualização monetária" 
	Acórdão 6812/2014-TCU-Segunda Câmara 1 Relator: MARCOS BEMQUERER 
	Ora, conforme é possível perceber, a incidência de juros de mora sobre um débito que corrigido já perfaz a quantia de R$ 243.773,62 (duzentos e quarenta e três mil, setecentos e setenta e três reais e sessenta e dois centavos)  resultando em quase o dobro disto, para RS 421.947,60 (quatrocentos e vinte e um mil, novecentos e quarenta e sete reais e sessenta centavos) , é, data venia, incoerente, pois, conforme apresentamos, o Tribunal de Contas da União em deliberações recentes entendem que a boa-fé é capaz de eliminar a incidência dos juros de mora do cálculo do montante final, restringindo-se, somente, à atualização monetária.
Também, como é fácil se comprovar pela análise dos autos, não há que se falar em outras irregularidades nas contas, o que gera, cumulativamente à percepção da boa-fé do responsável, a viável não incidência de juros de mora que, no caso, é um agravo enorme ao município. Como forma de vislumbrar esse entendimento, cita-se o artigo 12 da Lei orgânica do Tribunal de 'Contas da União, compreendido pelo Regimento Interno do TCU no seu artigo 202, § 40:
Lei nº . 8.443/1992 - Art. 12. 
§ 2° Reconhecida pelo Tribunal a boa-fé, a liquidação tempestiva do débito atualizado monetariamente sanará o processo, se não houver sido observada outra irregularidade nas contas.
RI/TCU - Art. 202. 
§ 4° Na hipótese do parágrafo anterior, a liquidação tempestiva do débito atualizado monetariamente saneará o processo e o Tribunal julgará as contas regulares com ressalva e dará quitação ao responsável.
Além disso, Excelência, cabe ressaltar que o responsável tem total interesse em pagar o débito, não se desviando desta obrigação a que é incumbido. Os coretos pagamentos decorrentes de outras decisões deste Egrégio Tribunal, em alguns casos mesmo antes de deferido o pedido de parcelamento, demonstram a intenção do responsável no cumprimento daquilo que lhe é imposto.
Ressalta-se também o momento econômico que vive o nosso pais, no qual os entes mais prejudicados são os Municípios em sua hipossuficiência em relação aos Estados e União Federal. Desta forma, impor um julgo tão pesado ao Município de Imperatriz, não levando em conta este contexto se toma irrazoável. 
Assim sendo, pugna-se pelo afastamento da incidência de juros de mora sobre o débito ora objeto destes autos, haja vista a ocorrência da boa-fé do responsável, da não percepção de outras irregularidades nas contas e da liquidação tempestiva do débito com correção monetária.
Por fim, requer o conhecimento e derradeiro conhecimento do presente recurso."
	É o relatório.

Márcio Antônio Cortez Barros Dias (procurador do município - OAB/MA 8.029) e outros representando a Prefeitura Municipal de Imperatriz/MA; José Mourão Neto (OAB/PA 11.935) e outros representando Rosilene Linhares Cunha.

Subprocurador-geral Lucas Rocha Furtado.

TOMADA DE CONTAS ESPECIAL. RECURSOS FEDERAIS REPASSADOS A FUNDO MUNICIPAL DE SAÚDE. IRREGULARIDADE NA APLICAÇÃO. DÉBITO. MULTA. EMBARGOS DE DECLARAÇÃO. AUSÊNCIA DE OBSCURIDADE, OMISSÃO OU CONTRADIÇÃO NA DECISÃO EMBARGADA. REJEIÇÃO. COMUNICAÇÃO.

TOMADA DE CONTAS ESPECIAL (TCE)

Secretaria de Recursos (Serur).

Trata-se de embargos de declaração opostos pelo município de Imperatriz, no Maranhão, contra o Acórdão 6305/2018-TCU-Segunda Câmara, retificado por inexatidão material pelo Acórdão 10807/2018-TCU-Segunda Câmara.
A deliberação questionada julgou irregulares as contas de Rosilene Linhares Cunha e do município de Imperatriz/MA em razão de problemas na aplicação de recursos do Sistema Único de Saúde (SUS) e condenou o município ao recolhimento aos cofres do Fundo Nacional de Saúde dos valores lá discriminados, atualizados monetariamente e acrescidos de encargos legais das datas indicadas até o pagamento.
O embargante argumenta que a incidência de juros de mora sobre o débito imputado é equivocada e obscura. Afirma que o município de Imperatriz vem pagando débitos decorrentes de decisões anteriores desta Corte de Contas, o que demonstra sua boa-fé, e que essa boa-fé seria suficiente para não terem sido acrescidos os referidos juros moratórios.
Inicialmente, trago texto de minha autoria reproduzido pelo ministro Aroldo Cedraz no voto condutor do Acórdão 9368/2017-TCU-Segunda Câmara, no qual expresso meu juízo sobre a matéria em discussão: 
"5. Na processualística do TCU, há duas oportunidades para que os responsáveis recolham antecipadamente os débitos que lhes são atribuídos, mas nenhuma delas ocorre na fase recursal; ambas antecedem a decisão definitiva sobre as contas.
6. A primeira se dá em consequência imediata à citação enviada pelo Tribunal e pode ser exercida durante o prazo para apresentação das alegações de defesa, como estabelecido no art. 12, inciso II, da Lei 8.443/1993 c/c o art. 202, inciso II, do Regimento Interno do TCU (destaques acrescidos) :
Art. 12. Verificada irregularidade nas contas, o Relator ou o Tribunal:
 (...) 
II - se houver débito, ordenará a citação do responsável para, no prazo estabelecido no Regimento Interno, apresentar defesa ou recolher a quantia devida;
e
Art. 202. Verificada irregularidade nas contas, o relator ou o Tribunal:
 (...) 
II - se houver débito, ordenará a citação do responsável para que, no prazo de quinze dias, apresente alegações de defesa ou recolha a quantia devida, ou ainda, a seu critério, adote ambas as providências;
7. A segunda oportunidade para recolhimento do débito ocorre na sequência do exame das alegações de defesa pelo Tribunal. Nessa hipótese, diante da rejeição da defesa, se constatada a boa-fé do responsável e a inexistência de outras irregularidades, deve ser concedido novo prazo para restituição dos valores confiados. É o que dispõe o art. 12, §§ 1º e 2º, da Lei 8.443/1993 c/c o art. 202, §§ 2º a 4º, do Regimento Interno do TCU (destaques acrescidos) :
'Art. 12. Verificada irregularidade nas contas, o Relator ou o Tribunal:
 (...) 
§ 1º O responsável cuja defesa for rejeitada pelo Tribunal será cientificado para, em novo e improrrogável prazo estabelecido no Regimento Interno, recolher a importância devida.
§ 2º Reconhecida pelo Tribunal a boa-fé, a liquidação tempestiva do débito atualizado monetariamente sanará o processo, se não houver sido observada outra irregularidade nas contas.'
e
'Art. 202. Verificada irregularidade nas contas, o relator ou o Tribunal:
 (...) 
§ 2º Na oportunidade da resposta à citação, será examinada a ocorrência de boa-fé na conduta do responsável e a inexistência de outra irregularidade nas contas.
§ 3º Comprovados esses requisitos e subsistindo o débito, o Tribunal proferirá, mediante acórdão, deliberação de rejeição das alegações de defesa e dará ciência ao responsável para que, em novo e improrrogável prazo de quinze dias, recolha a importância devida.'
8. Nessa compreensão, peço licença ainda para destacar a distinção normativa entre decisão preliminar e definitiva, consoante o art. 10, §§ 1º e 2º, da Lei 8.443/1993 c/c o art. 201, §§ 1º e 2º, do Regimento Interno do TCU (destaques acrescidos) :
'Art. 201. A decisão em processo de prestação ou de tomada de contas, mesmo especial, pode ser preliminar, definitiva ou terminativa.
§ 1º Preliminar é a decisão pela qual o relator ou o Tribunal, antes de pronunciar-se quanto ao mérito das contas, resolve sobrestar o julgamento, ordenar a citação ou a audiência dos responsáveis, rejeitar as alegações de defesa e fixar novo e improrrogável prazo para recolhimento do débito ou, ainda, determinar outras diligências necessárias ao saneamento do processo.
§ 2º Definitiva é a decisão pela qual o Tribunal julga as contas regulares, regulares com ressalva ou irregulares.'
9. Destarte, é forçoso concluir que vencida a etapa de julgamento definitivo das contas, não há previsão normativa que autorize a concessão de novo prazo para recolhimento do débito.
10. Ainda que o ressarcimento seja de incontestável interesse público, não vislumbro adequada uma interpretação finalística que, na busca de máxima efetividade na recuperação dos valores aos cofres públicos, resulte em construção destoante de todo o rito processual. A flexibilização das regras processuais, ainda que de forma pontual, é elemento de fragilização de todo um sistema que tem como um dos objetivos principais justamente viabilizar a restituição ao erário de valores mal aplicados por jurisdicionados do TCU.
11. Vale observar que, no limite, a reiterada concessão tardia de novos prazos para recolhimento de débitos imputados pelo TCU, com reforma do julgamento original e supressão de juros moratórios, configura verdadeiro desestímulo à restituição nas fases preliminares do processo e incentivo à discussão máxima da lide. Esse ponto, por certo, é uma das causas fundamentais da inexistência de disposição legal a autorizar a concessão de novo prazo para recolhimento após decisão definitiva do Tribunal."
Avaliando o histórico do presente processo, constato que a primeira oportunidade para que o município de Imperatriz/MA recolhesse antecipadamente o débito lhe imputado ocorreu por meio do Ofício 1.087/2016-TCU/Secex-MA, de 28/4/2016 (peça 29) , segundo o qual:
" (...) fica o Município de Imperatriz - MA, na pessoa de seu representante legal, o Exmo. Sr. Sebastião Torres Madeira, citado, para, no prazo de 15 (quinze) dias, a contar do recebimento da presente comunicação, apresentar alegações de defesa quanto à ocorrência descrita a seguir e/ou recolher, conforme detalhado no Anexo I deste ofício, aos cofres do Fundo Nacional de Saúde-FNS, solidariamente com os responsáveis indicados, os valores históricos atualizados monetariamente desde as respectivas datas de ocorrência até o efetivo recolhimento, abatendo-se, na oportunidade, as quantias eventualmente ressarcidas, na forma da legislação em vigor." (grifos acrescidos) 
Como se observa no ofício de citação, oportunizou-se ao referido município a possibilidade de recolher o valor do débito, atualizado monetariamente, sem incidência de juros, o que não aconteceu.  
A segunda oportunidade para recolhimento antecipado do débito foi dada por meio do Acórdão 12754/2016-TCU-Segunda Câmara, prolatado em 22/11/2016. Nessa deliberação, o TCU rejeitou as alegações de defesa apresentadas pelos responsáveis e fixou novo e improrrogável prazo para que o município recolhesse o valor do débito atualizado.
Mais uma vez se permitiu que ele efetuasse tal recolhimento, sem incidência de juros, o que novamente não aconteceu.
Finalmente, em 24/7/2018, decisão definitiva deste Tribunal julgou irregulares as contas do município de Imperatriz/MA, condenando-o ao recolhimento do débito, atualizado monetariamente e acrescido de encargos legais.
Portanto, com essa última deliberação, venceu-se a etapa de julgamento definitivo das contas, não havendo previsão normativa que autorize a concessão de novo prazo para recolhimento da dívida. 
Ademais, a boa-fé alegada pelo município ao pagar débitos decorrentes de decisões anteriores desta Corte de Contas não tem o condão de reformar o julgamento original e suprimir os juros moratórios incidentes no débito.
Em vista disso, os argumentos do recorrente não podem ser acatados.
Por fim, conforme estabelece o art. 287 do Regimento Interno desta Corte de Contas, essa via recursal - embargos de declaração - tem por objetivo corrigir obscuridade, omissão ou contradição em deliberações do TCU, e sua função jurídico-processual não é proporcionar novo julgamento de questões ou reformar decisões, como pretende o recorrente no presente caso.
Nesse sentido, entendo não assistir razão ao embargante, por não haver contradição ou omissão a ser corrigida na decisão atacada, e rejeito os embargos apresentados.
	Ante o exposto, VOTO por que o Tribunal acolha a minuta de acórdão que ora submeto à deliberação deste Colegiado.
TCU, Sala das Sessões Ministro Luciano Brandão Alves de Souza, em 26 de fevereiro de 2019.
ANA ARRAES 
Relatora